【裁判字號】    98,訴,28
【裁判日期】    980716
【裁判案由】    妨害公務
【裁判全文】
臺灣嘉義地方法院刑事判決                98年度訴字第28號
    公  訴  人  臺灣嘉義地方法院檢察署檢察官
    被      告  丙○○
                        樓
                壬○○
                寅○○
                子○○
                丁○○
                癸○○
                丑○○
                戊○○
上列被告因妨害公務案件，經檢察官提起公訴（97年度偵字第24
48號、第2941號），本院判決如下：
    主  文
丙○○犯妨害公務執行罪，處拘役伍拾日；如易科罰金，以新臺
幣壹仟元折算壹日。緩刑貳年，並於本案判決確定後參個月內，
向公庫支付新臺幣參萬元。
壬○○犯妨害公務執行罪，處拘役肆拾日；如易科罰金，以新臺
幣壹仟元折算壹日。緩刑貳年，並於本案判決確定後參個月內，
向公庫支付新臺幣貳萬元。
寅○○、子○○均犯妨害公務執行罪，各處拘役伍拾日；如易科
罰金，均以新臺幣壹仟元折算壹日。均緩刑貳年，並均應於本案
判決確定後參個月內，各向公庫支付新臺幣參萬元。
丁○○、癸○○、丑○○及戊○○均無罪。
    犯 罪 事 實
一、壬○○為嘉義縣東石鄉東石村村民，丙○○則為同村因掃墓
    回鄉之旅居北部子弟，於97年4月4日下午3時許，同村之吳
    孟珂遭丈夫蔡和成（原名蔡竣傑）與婆婆龔金珠毆打受傷，
    經報警處理後，警方將龔金珠、蔡和成與蔡和成之女帶至嘉
    義縣警察局朴子分局東石分駐所（下稱東石分駐所）調查，
    在調查期間，因民眾傳言警方處理不公，遂有多人前往東石
    分駐所前聚集抗議，壬○○知悉後，於同日下午5時許亦前
    往該分駐所，於同日下午近6時許（起訴書未載明時間），
    因蔡和成表示女兒患有糖尿病，血糖過低，需送醫急救，身
    著警察制服之東石分駐所所長庚○○即陪同蔡和成與其女兒
    前往相鄰之嘉義縣消防局東石消防分隊（下稱消防分隊）欲
    搭乘救護車就醫，惟因現場聚集之群眾誤認庚○○欲縱放並
    保護蔡和成離去，因而在消防分隊停放消防車處阻擋，斯時
    在該處圍觀之丙○○，明知身著警察制服之庚○○護送抱著
    女兒之蔡和成行經其面前時，係在執行維護秩序及保障民眾
    安全之警察職務行為，竟仍基於妨害公務之故意，見蔡和成
    抱女與庚○○近距離行經其面前時，隨手抬起停放在旁之腳
    踏車，朝蔡和成與庚○○間之地上丟去，以此方式於公務員
    庚○○執行職務時，施強暴行為。庚○○見狀，隨即轉身阻
    擋欲追打蔡和成之群眾，並保護蔡和成進入消防分隊之辦公
    室；進入該辦公室後，適聚集在消防分隊前之群眾質疑庚○○表弟王招順之身分，並誤會王招順袒護蔡和成等人，王招
    順因而與民眾發生推擠、拉扯，庚○○見狀，急忙衝出擋在
    王招順前，並以手推開群眾，在推擠中，庚○○推開壬○○
    ，壬○○明知庚○○當時身著警察制服，其推開群眾係為制
    止保護人民王招順之安全，係執行維護秩序及保障民眾安全
    之警察職務，竟因遭庚○○推及，即大呼：所長打人，並出
    拳毆打庚○○，以此方式於公務員庚○○執行職務時，施強
    暴行為，惟遭庚○○架開，故庚○○未受傷。嗣為警過濾蒐
    證錄影畫面，始查獲上情。
二、寅○○與子○○為嘉義縣東石鄉東石村村民，於97年4月5日
    下午4時許，該村村民又因不滿警方對同村之吳孟珂遭丈夫
    蔡和成與婆婆龔金珠毆打受傷之案件處理方式，再度前往東
    石分駐所前聚集，警方為維護秩序，於分駐所前設置兩線列
    陣隊伍，隊伍前並設置多面鐵製「禁止通行」告示牌（起訴
    書誤為交通拒馬），民眾聚集後，在現場拉起白布條抗議警
    方處理不公，群眾見狀即鼓譟、喧嘩，寅○○、子○○當時
    亦在現場，見此情形，明知警方當時業已排列人牆並設置鐵
    製告示牌以維持秩序，正在執行警察職務，竟分別基於妨害
    公務之故意，前往警方人牆前，寅○○推倒1面鐵製「禁止
    通行」告示牌，子○○則推倒2面鐵製「禁止通行」告示牌
    ，分別以此方式，於警察執行維護安全之職務時，施強暴行
    為。嗣為警過濾蒐證錄影畫面，始查獲上情。
三、案經嘉義縣警察局移請臺灣嘉義地方法院檢察署檢察官偵查
    起訴。
    理  由
甲、證據能力部分：
壹、按被告以外之人於審判外之言詞或書面陳述，除法律有規定
    者外，不得作為證據；而於偵查中向檢察官所為之陳述，除
    顯有不可信之情況者外，得為證據，刑事訴訟法第159條第1
    項、第159條之1第2項分別定有明文。查本案證人庚○○、
    己○○、辛○○及乙○○於偵查中經具結所為之證言，固屬
    被告以外之人於審判外之言詞陳述，惟係於自由意志下所為
    陳述，復無顯不可信之情形，依刑事訴訟法第159條之1第2
    項規定，自應有證據能力。且經本院審理時，經被告等詰問
    檢驗在案，業經合法調查，自得作為認定犯罪事實之證據。
貳、按被告以外之人於審判外之陳述，雖不符刑事訴訟法第159
    條之1至第159條之4之規定，而經當事人於審判程序同意作
    為證據，法院審酌該言詞陳述或書面陳述作成時之情況，認
    為適當者，亦得為證據。當事人、代理人或辯護人於法院調
    查證據時，知有第159條第1項不得為證據之情形，而未於言
    詞辯論終結前聲明異議者，視為有前項之同意，刑事訴訟法
    第159條之5定有明文。查本件被告丁○○等8人及公訴人等
    ，於言詞辯論終結前，對於證人庚○○、己○○、辛○○及
    乙○○於警詢中所為陳述等本院採為判決基礎之各項供述證
    據，均未就證據能力聲明異議，復經本院於審理時逐一提示
    予被告8人及公訴人表示意見，本院審酌該等供述證據之取
    得過程並無瑕疵，與本案待證事實間復具有相當之關聯性，
    以之為本案證據並無不當，自得採為本件認定事實之基礎，
    具有證據能力。
乙、被告丙○○、壬○○、寅○○及子○○有罪部分：
壹、認定犯罪事實之依據與理由
（壹）被告丙○○有罪部分
一、訊據被告丙○○固坦承證人庚○○欲護送證人蔡和成與其女
    至消防分隊辦公室而行經其面前時，抬起身旁腳踏車往證人
    蔡和成與庚○○間地上丟擲之事實，惟矢口否認有何妨害公
    務犯行，並辯稱：本來其在現場還安撫群眾要讓警方處理，
    可是後來耳語越來越多，而警察第一時間又沒說明是要將小
    孩送醫，其認為蔡和成母子太過分，而警察竟然還要讓他走
    ，一時氣憤，舉起身旁的腳踏車要砸，可是一舉起來看見小
    孩哭就後悔了，且被後方警察拉一下，便回復理智，所以將
    腳踏車丟向地上，並未丟向蔡和成或庚○○，故其並無妨害
    公務之故意與行為云云。
二、刑法第135條第1項之妨害公務罪，以行為人對於公務員依法
    執行職務時，施以強暴、脅迫，即屬當之；所稱「強暴」，
    係指一切有形力即物理力之行使而言，不問其係對人或對物
    為之均包括在內；所稱「脅迫」，則指以侵害生命、身體、
    自由、名譽、財物之不法為目的之意思，通知對方足使其生
    恐怖之心之一切行為而言（最高法院82年台上字第608號刑
    事判決意旨參照）。
三、經查：
  (一)證人庚○○於本院審理時證稱：我當時身著警察制服要護送
    證人蔡和成抱女兒就醫，這是警察的職務，有民眾在過程中
    丟腳踏車，我用手撥開，手有撥到腳踏車，發生這件事後，
    我就馬上轉身護送證人蔡和成與女兒至消防分隊辦公室等語
    （見本院卷第184、195頁）；證人蔡和成證稱：當時與所長
    庚○○至消防分隊要帶女兒就醫，就遭被告丙○○持腳踏車
    砸過來，所長撥開，好像臉有受傷等語（見本院卷第177至
    178 頁）；另證人即東石分駐所警員己○○證稱：其看見被
    告丙○○拿起腳踏車時，有加以阻止，有拉住他，要他不要
    丟等語（見本院卷第206頁），核前述證人所言，除證人庚○○有受傷一節略有出入外，其餘均與被告丙○○所述相符
    ，因此，被告丙○○舉起腳踏車要丟時，曾遭警員己○○阻
    止，亦可看見身著警察制服之所長庚○○，應可認知證人庚○○當時在執行警察職務，且在被告丙○○丟擲腳踏車後，
    證人庚○○與蔡和成急忙跑入消防分隊辦公室，無法順利將
    蔡和成之女送醫，則證人庚○○警察職務之執行受有影響，
    當可認定。
  (二)又本院勘驗蒐證錄影光碟之結果：【光碟編號5、6、8、9、
    10；2分至2分10秒】畫面中，被告丙○○在消防車之停車棚
    內，被告丙○○身旁有一紅衣男子，被告丙○○與證人庚○○、蔡和成距離甚近，被告丙○○拿起腳踏車要丟擲時，證
    人庚○○與該紅衣男子均有伸手勸阻，但被告丙○○仍然舉
    起腳踏車往證人蔡和成方向丟擲，沒丟到人，但證人蔡和成
    與庚○○均受到驚嚇，證人庚○○隨即保護蔡和成進入消防
    分隊辦公室，有勘驗筆錄1份在卷可查（見本院卷第97頁）
    ，此核與被告丙○○及證人蔡和成、庚○○證述情節大致相
    符，應堪採信。
  (三)本院由上述證據相互勾稽，被告丙○○丟擲腳踏車時，距離
    穿著警察制服之所長庚○○與證人蔡和成甚近，應可認知證
    人庚○○在執行警察職務，且在其丟擲腳踏車前，證人庚○○等人均曾加以阻擋，被告丙○○卻仍執意為之，其有妨害
    公務之犯意甚明；又當時被告丙○○與證人庚○○、蔡和成
    之距離甚近，在此種距離朝證人庚○○丟擲腳踏車，縱其係
    對物施加暴力，對於證人庚○○、蔡和成心理必然產生極大
    的壓制作用，對證人庚○○而言，應屬強暴行為無疑；而在
    被告丙○○丟擲腳踏車後，證人庚○○無法順利帶同證人蔡
    和成之女就醫，顯然妨礙證人庚○○執行警察職務，因此，
    被告丙○○於警察依法執行職務時，施以強暴行為，應可認
    定。
  (四)至於被告丙○○請求調閱三立電視台當天之新聞錄影帶，此
    部分之證據調查請求，因被告丙○○對於本院當庭勘驗之錄
    影畫面並無意見，經核其供述亦與勘驗情形一致，故此證據
    調查之請求並無必要，併此說明。
（貳）被告壬○○有罪部分
一、訊據被告壬○○固坦承在證人庚○○見其表弟王招順為群眾
    圍住衝來排除時，為證人庚○○用手撥到，故其還手打證人
    庚○○一下，並呼喊「所長打人」之事實，惟矢口否認有何
    妨害公務犯行，並辯稱：因為被所長即證人庚○○推了一下
    ，所以才會出拳，並無妨害公務之故意，而且證人庚○○也
    向其道歉，表示不追究云云。
二、按刑法第135條第1項之妨害公務執行罪所稱之「強暴」，係
    指對人或對物一切有形力即物理力之行使而言。
三、經查：
  (一)證人庚○○於本院審理時證稱：因為其表弟王招順遭群眾圍
    住，其怕民眾會毆打其表弟，所以衝出去推開群眾，並對群
    眾表示其表弟與龔金珠等人無關，被告壬○○被其推開時，
    有還手打其一下，並喊所長打人，其怕激起民眾憤怒，確實
    有對被告壬○○說如果你認為我打你，我讓你打回來等語（
    見本院卷第187、188頁），核與被告壬○○所述相同；另證
    人己○○亦結證稱：看見被告壬○○與證人庚○○拉扯等語
    （見本院卷第207頁），亦與被告壬○○所述大致相符；又
    經本院勘驗蒐證錄影光碟之結果：【光碟編號5、6、8、9、
    10；2分30秒至2分50秒】畫面中，被告壬○○在人群前面中
    央，一開始與一穿白衣服之男子（即王招順）發生推擠，該
    男子未著警察制服，後來證人庚○○出來攔阻，被告壬○○
    即趨前往證人庚○○與該男子間推一下，隨即又往後，後來
    可以見到被告壬○○又再推證人庚○○一下，有勘驗筆錄1
    份在卷可查（見本院卷第93至94頁），此核與被告壬○○及
    證人庚○○、己○○證述情節大致相符，應堪採信。
  (二)本院由上述證據相互勾稽，被告壬○○對身著警察制服之證
    人庚○○揮拳時，應可認知證人庚○○推開群眾，係為保護
    民眾王招順，維護公安，以免遭人毆打，對於證人庚○○正
    在執行警察職務，應有認知；而被告壬○○既有此認知，但
    仍對證人庚○○揮拳，雖被證人庚○○架開，然此業已對證
    人庚○○施加有刑之物理力，應屬強暴行為無疑，且被告壬○○此一強暴行為，影響證人庚○○對於王招順人身安全與
    現場秩序之維持，因此，被告壬○○於警察依法執行職務時
    ，施以強暴行為，應可認定。且證人庚○○推開被告壬○○
    之舉動，係屬於合法的執行職務行為，既無存在防衛情狀；
    又顯無誤想防衛之情形，故被告壬○○施加強暴之有形力，
    自無成立正當防衛之餘地。
（）被告寅○○、子○○有罪部分
一、訊據被告寅○○、子○○均坦承於前開時、地將警方設置之
    「交通管制」鐵製告示牌推倒之事實，惟均辯稱：當時是因
    為一時氣憤才會這樣做，並無妨害公務之故意云云。
二、刑法第135條第1項之妨害公務罪，以行為人對於公務員依法
    執行職務時，施以強暴、脅迫，即屬當之；所稱「強暴」，
    係指一切有形力即物理力之行使而言，不問其係對人或對物
    為之均包括在內；所稱「脅迫」，則指以侵害生命、身體、
    自由、名譽、財物之不法為目的之意思，通知對方足使其生
    恐怖之心之一切行為而言（最高法院82年台上字第608號刑
    事判決意旨參照）。
三、經查：
  (一)本院勘驗蒐證錄影光碟之結果：【光碟編號3、4；11秒至24
    秒】畫面中可見被告寅○○趨前推倒「交通管制」告示牌1
    面，被告子○○亦趨前推倒「交通管制」告示牌2面，在告
    示牌後方之警察均有向前勸阻，有勘驗筆錄2份在卷可查（
    見本院卷第91、92頁），此核與被告寅○○、子○○及證人
    辛○○、乙○○證述情節大致相符（見本院卷第210頁、第
    214頁），應堪採信。
  (二)被告寅○○、子○○2人雖均辯稱無妨害公務之故意云云。
    惟查，97年4月5日下午，因接獲民眾再度前往東石分駐所聲
    援之情資，所以警方增派警力前往東石分駐所支援，並在分
    駐所前排成2排手持盾牌之警力，在警力前方設置「交通管
    制」告示牌，民眾前往分駐所前聚集後，被告寅○○、子○○2人將告示牌推倒等情，業據證人辛○○、乙○○證述在
    卷（見本院卷第209-211頁、第214、216頁），並有蒐證照
    片2張在卷可查（見97年度偵字第2941號卷第20至21頁）。
    可見被告寅○○、子○○2人在推倒告示牌前，可看見警方
    設立之人牆與告示牌，應可認知警方當時正在執行維護社會
    秩序之職務。又當時被告寅○○、子○○2人推倒告示牌之
    舉動，雖係對物施加暴力，但在其等推倒告示牌後，依據蒐
    證錄影畫面所示，周圍群眾大聲鼓掌叫好，警方趨前勸阻，
    有前述勘驗筆錄在卷可查（見本院卷第91至92頁），顯見被
    告二人施加暴力推倒告示牌之行為，已妨害警方現場秩序之
    維持，因此，被告寅○○、子○○均於警察依法執行職務時
    ，施以強暴行為，應可認定
（肆）被告丙○○、壬○○、寅○○、子○○（以上四人，本院
      認定犯刑法第135條第1項之犯罪）及丑○○、丁○○、癸○○及戊○○（上述四人本院認定不構成犯罪）均不成立
      刑法第136條第1項之聚眾妨害公務罪
一、按刑法第136條第1項之聚眾妨害公務罪，其中「首謀」之行
    為人有別於教唆行為之當場或在場，首倡謀議，公然聚集多
    眾，對依法執行職務之公務員，於其執行職務時，實施一切
    不法之方法，直接或間接對公務員之身體，施以暴力之「強
    暴」；或以侵害生命、身體、自由、名譽、財產之不法為目
    的之意思，通知對方足使其生恐怖不安之心之一切不法行為
    之「脅迫」，為其犯罪內容，以遂其妨害公務之執行，或為
    其他不適法之執行為其構成要件。又本條項法文既將「首謀
    」及「下手實施」強暴、脅迫為併列規定，故要構成該條犯
    罪，除單純聚眾不解散外，尚須有「首倡謀議」及「當場實
    施強暴、脅迫」者，因此刑法第136條第1項所指之「公然聚
    眾不解散」係指出於首謀者之發動誘引而公開聚集不特定多
    數人於一定地點，成為可以從事共同行為之一群人，除客觀
    上必須多眾集合而有隨時增加之狀況外，參與之行為人主觀
    上亦須認識多眾集合結果，可得藉合同力實施強暴脅迫，且
    有決心參與其行為之意思（最高法院82年度台上字第5788號
    、92年度台上字第5192號、臺灣高等法院95年上易字第1277
    號刑事判決意旨參照）。
二、查本件被告丙○○、壬○○、寅○○、子○○、丑○○、丁○○、癸○○及戊○○等人均供稱：均係自動前往東石分駐
    所，無人帶領等語，而證人甲○○、蔡和成、己○○、辛○○及乙○○亦均證稱：不知何人帶領或發動群眾到場等語（
    本院卷第167、178、208、211及215頁）。而公訴人對於何
    人係首謀不僅於起訴書未敘及，於所提出之證據中亦無法證
    明何人係首謀，因此，本案依公訴人所舉證據，尚難認97
    年4月4日下午5、6時左右及同年月5日下午4時左右聚集於東
    石分駐所前之群眾，係由首謀者集合前往，揆諸前揭說明，
    即與刑法第136條第1項後段聚眾妨害公務施強暴脅迫罪所定
    要件不合，而難以該等罪責相繩（此部分亦援用為本院認定
    無罪之被告丑○○、丁○○、癸○○及戊○○等人判決理由
    之一）。
貳、被告丙○○、壬○○、寅○○及子○○論罪科刑部分：
一、被告丙○○、壬○○、寅○○及子○○均於公務員依法執行
    職務時，施強暴行為，故核其等所為均係犯刑法第135條第1
    項之妨害公務執行罪。公訴人認該4名被告均係犯刑法第136
    條第1項後段之聚眾妨害公務罪，應有誤會，已如前述，惟
    因該4名被告此部分之妨害公務基本事實同一，本院自均應
    予以審理，並均變更起訴法條。
二、本院依被告丙○○、壬○○、寅○○及子○○之供述及卷附
    其等之臺灣高等法院被告前案紀錄表，審酌：被告丙○○為
    高工畢業，現在汽車公司服務；被告壬○○，年已逾七旬，
    無業；被告寅○○國小畢業，捕魚為生；被告子○○國中畢
    業，以養殖漁業為生，其等前均無刑事犯罪紀錄，素行良好
    ，全案之發生係因其等不滿警員處理個案之執法方式，不思
    以和平理性方式溝通表達意見，竟於警察執行職務時施加強
    暴行為，致妨害公務之執行，實有不當，且其等於本院審理
    中，雖否認其等行為構成犯罪，但對於其等所為之行為並未
    加否認，犯後態度尚非不佳，加以其等所為係為同村村民抱
    不平，尚非出於一己私利之犯罪動機、目的，及被告丙○○
    對近距離之證人蔡和成、庚○○丟擲腳踏車，對於他人心理
    所造成之衝擊及嗣後所引起現場民眾騷動之犯罪手段與對警
    方執行職務所生之妨害；被告壬○○出拳欲毆打證人庚○○
    、被告寅○○、子○○2人推倒告示牌之行為，引起現場民
    眾騷動之犯罪手段與對警方職務執行所生之妨害，分別量處
    如主文所示之刑，並均諭知易科罰金之折算標準，以示懲儆
    。至於公訴人於起訴書雖以『被告等人無視執法人員在場執
    行維護治安及犯罪偵查職務時，尚且先以柔性勸導之方式疏
    導民眾，竟仍以強暴、脅迫之舉措、言語鼓譟群情，甚而對
    員警挑釁，嚴重影響社會秩序及公權力之執行，其等不循理
    性途徑溝通，心態偏差狂妄，視公權力為無物可見一斑，建
    請從重量刑』，惟本院在勘驗現場錄影光碟，發現證人庚○○於97年4月4日欲將證人蔡和成與其女送醫時，並未對現場
    民眾解釋明確，亦無所謂柔性勸導之情形，係在有民眾摔腳
    踏車引起騷動後，才明確解釋，而嗣後亦順利就醫；而翌日
    之抗議情形，除有被告寅○○、子○○掀翻告示牌之暴力舉
    動外，亦無其他嚴重之暴力舉措，亦即在上述事件中，並無
    警察人員受傷，亦無任何公共設施遭毀損，可見被告等人在
    發洩不滿情緒時，尚有所克制，並非無視警方公權力，故本
    院認被告丙○○、壬○○、寅○○與子○○等人之行為均不
    足取，然在無人召集，而民眾竟自動聚集表示不滿之群眾事
    件中，公務機關亦應檢討本身之處理過程是否欠缺技巧或者
    溝通，以致引發對立，本件在勘驗蒐證錄影畫面中，可以見
    到證人庚○○在民眾已聚集表示不滿，竟在欲護送當時為犯
    罪嫌疑人之證人蔡和成與其女送醫時，初始並未向聚集之群
    眾明確表達此一事實，以致引發誤解，進而激起民眾情緒，
    其過程尚有可檢討之處；而本件依照嘉義縣警察局之檢討報
    告，亦認本案因處理過程不夠圓融，對於群眾事件敏感度較
    低，有該局督察室專案調查報告1份在卷可查，可見警方亦
    自承在處理本事件時，在避免民眾誤解一節上，尚有改善之
    空間，既然如此，如何可以認為被告等人是在獲知正確資訊
    ，理性溝通後，猶仍執意妄為，因此，本院認為公訴人請求
    對被告等人從重量刑，未考量警察機關在處理本次群眾事件
    亦有可檢討之處，尚欠妥適，附此說明。
三、另查，被告丙○○、壬○○、寅○○及子○○等人前均未曾
    因故意犯罪受有期徒刑以上刑之宣告，有其等之臺灣高等法
    院被告前案紀錄表各1份在卷可稽，且其等雖否認其等之行
    為構成犯罪，然對於曾為該些行為則均未加否認，並多次在
    本院審理時表達對警員感到抱歉之意，堪認其應深具悔意，
    經此偵查、審理及刑之宣告教訓，當知惕勵，信無再犯之虞
    。且審酌被告壬○○年已逾七旬，其餘被告丙○○、寅○○
    及子○○等人則均有正當職業，且有家庭待照顧等情，因認
    被告其等所受宣告之刑，均以暫不執行為適當，爰併予宣告
    緩刑2年，以啟自新。並命被告丙○○、寅○○及子○○3人
    於本案判決確定後3個月內，應分向公庫支付新臺幣3萬元；
    被告壬○○於本案判決確定後3個月內，應向公庫支付新臺
    幣2萬元；如其等未履行本判決所諭知之負擔情節重大者，
    檢察官得依法聲請撤銷對被告所為之緩刑宣告，併此敘明。
丙、無罪部分：
壹、判決丁○○、癸○○、丑○○、戊○○之共同法律依據
一、按犯罪事實應依證據認定之，無證據不得認定犯罪事實；不
    能證明被告犯罪者，應諭知無罪之判決。刑事訴訟法第154
    條第2項、第301條分別定有明文。又刑事訴訟法上認定犯罪
    事實所憑之證據，雖不以直接證據為限，間接證據亦包括在
    內，然而無論直接證據或間接證據，其為訴訟上之證明，須
    於通常一般之人均不致有所懷疑，而得確信其為真實之程度
    者，始得據為有罪之認定，惟採用間接證據時，必其所成立
    之證據，在直接關係上，雖僅足以證明他項事實，而採此他
    項事實，本於推理之作用，足以證明待證事項者，方為合法
    ，若係憑空之推想，則尚非間接證據，且如未發現相當證據
    ，或證據不足以證明，自不能以推測或擬制之方法，以為裁
    判之基礎。
二、按刑法第136條第1項之聚眾妨害公務罪，其所謂「強暴」係
    指對依法執行職務之公務員，於其執行職務時，實施一切不
    法之方法，直接或間接對公務員之身體，施以暴力之行為；
    而所謂「脅迫」則係以侵害生命、身體、自由、名譽、財產
    之不法為目的之意思，通知對方足使其生恐怖不安之心之一
    切不法行為（最高法院82年度台上字第5788號、92年度台上
    字第5192號判決意旨參照）。
三、另本件公訴人認被告丁○○、癸○○、丑○○與戊○○均涉
    犯刑法第136條第1項後段之聚眾妨害公務犯行，惟並無證據
    證明其等所參與之群眾聚集並與警方發生衝突之行為確有「
    首謀」存在，此業已論述如前【見乙、壹之（肆）】，於茲
    引用之，不再贅論。
貳、被告丁○○無罪部分
一、公訴意旨略以：
  (一)丁○○為嘉義縣東石鄉東石村村民，於97年4月4日下午6時
    許（起訴書誤為下午3時許），因質疑警方處理同村之吳孟
    珂遭其丈夫蔡和成、婆婆龔金珠毆打受傷案件之方式不公，
    前往東石分駐所前抗議，明知東石分駐所所長庚○○及該所
    警員蕭世軒在處理龔金珠傷害吳孟珂案件期間，因蔡和成之
    女患有糖尿病而需送醫急救，竟基於妨害公務之故意，於庚○○向朴子分局勤務中心請求警力支援，發現其表弟王招順
    遭群眾毆打，上前推開群眾之際，丁○○則向庚○○出拳，
    幸經庚○○架開而未受傷，因認丁○○涉犯刑法第136條第1
    項後段之妨害公務罪。
  (二)嘉義縣東石鄉東石村村民因不滿前揭傷害事件之處理方式，
    於97年4月5日下午4時許再度前往東石分駐所前集結，丁○○明知警方依法執行職務，設立交通拒馬以維持現場秩序，
    竟基於妨害公務之故意，向媒體及群眾高呼「警察若不給我
    們村民一個公平，我明天還會一樣用此現象來抗議，每天來
    抗議」等語，以此脅迫之方式，妨害警方依法執行疏散非法
    聚集群眾之職務，因認丁○○涉犯刑法第136條第1項後段之
    妨害公務罪。
二、本件公訴人認被告丁○○涉有前述罪嫌，無非係以警方蒐證
    錄影光碟、翻拍照片及本院勘驗筆錄等為據。訊據被告丁○○雖不爭執確有警方蒐證錄影光碟內之毆打動作及言詞，惟
    堅決否認有何妨害公務犯行，並辯稱：村民是自動在97年4
    月4日及同年月5日聚集於東石分駐所前抗議，並非有人召集
    ，亦無人謀議，且在97年4月4日下午6時許，因為村民認為
    警方處理不公而聚集在派出所與消防分隊前，當時證人庚○○之表弟王招順在消防車旁，有同村阿伯問他身分，王招順
    回答不出來，就回說「我是便衣」，我因此要求他拿身分證
    件出來，他拿不出來，而且又打我，所以我就出拳打他一下
    ，當時並無員警在場，所長庚○○也還沒出來，所以，我並
    未毆打庚○○，無妨害公務行為；另在97年4月5日下午是因
    為我認為警方處理不公，故在記者訪問我時，我一時氣憤才
    會對記者說「警察若不給我們村民一個交代，我明天還會一
    樣用此現象來抗議，每天來抗議（台語）」，但隔天我並沒
    有去，我只是對記者表達我的氣憤，並非鼓動群眾，也不是
    要用這種方式脅迫警方，自無妨害公務行為等語。
三、經查：
  (一)97年4月4日下午6時許對東石分駐所所長庚○○施強暴部分
    ：
  1.依據公訴人所提之蒐證照片（見97年度偵字第2448號卷第52
    頁），確可見被告丁○○有揮拳動作，此亦為被告丁○○所
    不否認，惟在該蒐證照片中，並無法看出被告丁○○有毆打
    證人庚○○之行為。
  2.本院勘驗蒐證錄影光碟之結果：【光碟編號5、6、8、9、10
    】光碟在2分30秒至2分50秒間的畫面中，戴黑帽、穿紫衣服
    之男子是被告丁○○，被告丁○○確實有出拳要打人，但畫
    面至2分51秒時，證人即所長庚○○才出現拉開群眾，此時
    ，被告丁○○便未再衝向證人庚○○，有勘驗筆錄1份在卷
    可查（見本院卷第85頁），可見被告丁○○辯稱：其欲毆打
    者為證人庚○○之表弟，並非證人庚○○等語，應非無據。
  3.證人庚○○於警詢及偵查中固均證稱：因為其表弟遭民眾毆
    打，所以其立刻將圍毆的群眾推開，並告知此為其表弟，與
    龔金珠無關，但被告丁○○仍然對其揮拳，惟被其架開，沒
    有打到云云（見97年度偵字第2941號卷第5至7頁、第26頁）
    ，但於本院審理時，初雖證稱：當時很亂，群眾被架開後，
    被告丁○○還揮好幾下拳等語（見本院卷第191、198、201
    頁），經本院當場播放錄影畫面供其觀看後，則結證稱：依
    據錄影畫面，被告丁○○只出一次拳，在被告丁○○出拳時
    ，其尚在消防分隊辦公室，並不在場，故被告丁○○並未對
    其施加強暴行為，被告丁○○亦未再出拳等語（見本院卷第
    202至203頁），查證人庚○○於本院觀看蒐證錄影光碟後，
    係依憑存錄還原案發現場後所證，較諸其警、偵訊中，單純
    依記憶力所述，自有較高之憑信性，可見證人庚○○警詢及
    偵查中所述遭被告丁○○出拳毆打，應屬誤認，故被告丁○○並無公訴人所指毆打所長庚○○之強暴行為，被告丁○○
    此部分之抗辯，應有所據。
  (二)97年4月5日下午4時許在東石分駐所前涉及對執行職務公務
    員脅迫：
  1.被告丁○○坦承在97年4月5日下午4時許曾說「警察若不給
    我們村民一個交代，我明天還會一樣用此現象來抗議，每天
    來抗議（台語）」，核與本院勘驗蒐證錄影光碟之結果相符
    ，有勘驗筆錄1份在卷可查（見本院卷第86頁），被告丁○○確曾說上述言詞，當可認定。
  2.按憲法第11條、第14條分別規定人民有言論及集會之自由，
    故一般民眾如對於警方處理案件之方式有所不滿，本即可表
    達意見，即便每日持續前往警局表達抗議之意，苟未採取強
    暴、脅迫、辱罵等違法方式，而係以和平理性之方式表達意
    見，亦未以集會或遊行方式為之，當無違法可言。本件被告
    丁○○確曾為前述言詞，已如前述，然依據本院勘驗之結果
    ，被告丁○○雖口氣氣憤，但是依據畫面所示，被告丁○○
    係對攝影鏡頭說明，周圍民眾亦未見有明顯之鼓譟反應，有
    前述勘驗筆錄在卷可稽，可見被告丁○○前述言論應係在新
    聞媒體訪問時所為，並非針對現場執行勤務之員警而為，加
    以周圍群眾亦未見明顯鼓譟反應，實無法看出被告丁○○有
    以侵害生命、身體、自由、名譽、財產之不法為目的之意思
    ，通知現場執行勤務之員警，使對方足使其生恐怖不安之不
    法行為。何況被告丁○○上述言論亦係以警方處置不公為東
    石村民每日前往東石分駐所前抗議之前提，並未提及要以暴
    力方式抗議，此應屬人民言論自由保障之範疇，應受憲法保
    障，不能以民眾質疑公權力處置不公而揚言聚眾抗議即認此
    屬「脅迫」行為。
四、綜上所述，本案依公訴人所舉證據，尚難認被告丁○○有何
    聚眾妨害公務之犯行，自不得遽以公訴人所指罪責相繩，應
    諭知被告丁○○無罪，俾免冤抑。
貳、被告癸○○無罪部分
一、公訴意旨略以：癸○○為嘉義縣東石鄉東石村村民，該村村
    民於97年4月4日下午6時許（起訴書誤為下午3時許），因質
    疑警方處理同村之吳孟珂遭其丈夫蔡和成、婆婆龔金珠毆打
    受傷案件之方式不公，前往東石分駐所前抗議，癸○○明知
    東石分駐所所長庚○○及該所警員蕭世軒在處理龔金珠傷害
    吳孟珂案件期間，因蔡和成之女患有糖尿病而需送醫急救，
    竟基於妨害公務之故意，趁群眾上前包圍蔡和成，庚○○阻
    擋在前、張開雙臂保護蔡和成與其女進入東石分駐所旁之消
    防分隊請求救護之機會，癸○○自消防分隊值班台側門進入
    消防分隊追打蔡和成，因認癸○○涉犯刑法第136條第1項後
    段之妨害公務罪。
二、本件公訴人認被告癸○○涉有前述罪嫌，無非係以警方蒐證
    錄影光碟、翻拍照片及本院勘驗筆錄等為據。訊據被告癸○○雖不爭執確有警方蒐證錄影光碟內之追逐動作，惟堅決否
    認有何妨害公務犯行，並辯稱：在97年4月4日下午6時許，
    村民認為警方處理不公而聚集在派出所與消防分隊前，當時
    證人庚○○帶著證人蔡和成與女兒出來，但是並未說明小孩
    生病要送醫，民眾誤以為是要讓證人蔡和成離去，所以群情
    激憤，有人摔腳踏車，證人庚○○於是要保護證人蔡和成回
    消防分隊辦公室，我因為一時氣憤，在他們返回辦公室的路
    程中，要追打證人蔡和成，可是被證人庚○○用手阻止，我
    隨即停下來，並未進入辦公室，也沒有推擠證人庚○○，是
    一時氣憤的舉動，並無妨害公務之故意等語。
三、經查：
  (一)依據公訴人所提之蒐證照片（見97年度偵字第2448號卷第53
    頁），確可見被告癸○○與證人庚○○有身體接觸揮拳動作
    ，此亦為被告癸○○所不否認，另在該蒐證照片中，並無法
    看出被告癸○○有毆打證人庚○○之行為。
  (二)本院勘驗蒐證錄影光碟之結果：【光碟編號5、6、8、9、10
    ；2分10秒～2分15秒】畫面中頭戴白色棒球帽之男子是被告
    癸○○，當時證人庚○○在被告丙○○摔腳踏車後要保護蔡
    和成進入辦公室，蔡和成先要跑往辦公室，此時被告癸○○
    要追打蔡和成，在辦公室前被庚○○給阻擋，所以被告癸○○與庚○○有發生推擠，但沒有明顯看到癸○○有打庚○○
    的行為，有勘驗筆錄1份在卷可查（見本院卷第99頁），可
    見被告癸○○雖有欲追打證人蔡和成之動作，惟遭證人庚○○攔阻後，被告癸○○即無進一步動作，並無進入消防分隊
    辦公室追打證人蔡和成之行為，被告癸○○所辯，並非無據
    。
  (三)雖證人庚○○於警詢及偵查中均證稱：在群眾摔腳踏車後，
    因為群眾一直圍過來，我一邊保護證人蔡和成進入消防分隊
    辦公室，一邊攔阻民眾，被告癸○○有要進入辦公室等語（
    見97年度偵字第2941號卷第5至7頁、第26頁）；另證人蔡和
    成則證稱：在回去辦公室的過程中，有人拉我，不讓我進入
    ，可是我不知道是誰云云（見本院卷第175頁）；但經本院
    當場播放錄影畫面供證人庚○○觀看後，其則改證稱：依據
    錄影畫面，我有擋住被告癸○○不要進入辦公室，我把被告
    癸○○推開，被告癸○○沒有出手打我或做其他動作，被告
    癸○○應該不是要打我等語（見本院卷第199至200頁）。
  (四)由上述證言及本院勘驗筆錄相互以觀，被告癸○○確有要追
    打證人蔡和成之舉動，然其在遭當時執行保護證人蔡和成公
    務之證人庚○○攔阻後，既未對證人庚○○為推擠，亦未再
    強行欲進入消防分隊辦公室毆打證人蔡和成，並無進一步之
    肢體動作，應可認定。可見被告癸○○在證人庚○○阻擋後
    ，並無任何違反證人庚○○指揮之動作出現，實難認對執行
    公務人員為「強暴」行為，且先前之追趕動作，亦顯然難為
    刑法第135條第1項之罪責所涵攝。
四、綜上所述，本案依公訴人所舉證據，尚難認被告癸○○有何
    聚眾妨害公務之犯行，自不得遽以公訴人所指罪責相繩，應
    諭知被告癸○○無罪，俾免冤抑。
參、被告丑○○無罪部分：
一、公訴意旨略以：嘉義縣東石鄉東石村村民於97年4月5日16
    時許因不滿前揭吳孟珂遭傷害事件之處理方式，再度前往東
    石分駐所前集結，被告丑○○明知警方依法執行職務，設立
    交通拒馬以維持現場秩序，竟基於妨害公務之故意，指揮拉
    舉抗議布條之民眾站立在分駐所前方，並向媒體稱「聽說所
    長掩護犯人，要所長出面解釋」等語，鼓譟群情，因認被告
    丑○○涉犯刑法第136條第1項後段之妨害公務罪。
二、本件公訴人認被告丑○○涉有前述罪嫌，無非係以警方蒐證
    錄影光碟、翻拍照片及本院勘驗筆錄等為據。訊據被告丑○○雖不爭執確有警方蒐證錄影光碟內之動作及言詞，惟堅決
    否認有何妨害公務犯行，並辯稱：當天是因村民聚集至東石
    分駐所前抗議，證人庚○○父親以庚○○剛到任，對地方不
    熟為由，請託我前去協調，在前往東石分駐所途中，剛好記
    者要訪問證人即吳孟珂父親甲○○，證人甲○○又拜託我幫
    忙向記者說話，記者在訪談中提及全案處理過程，問東石人
    觀感，我才會回答那些話，那些話不是在分駐所前對民眾講
    的，是在吳孟珂家前說的，到分駐所前我沒說話，因為民眾
    拉白布條抗議，村民激動，所以畫面上的指揮動作是要村民
    退後，並非指揮村民抗議，並無妨害公務犯行等語。
三、經查：
  (一)本院勘驗蒐證錄影光碟之結果：【光碟編號5、6、8、9、10
    】光碟在6分37秒至6分40秒間的畫面中，被告丑○○確有向
    媒體稱：「我認為所長處理比較偏向婆婆那邊」，依照畫面
    所示，被告丑○○當時語氣平和，談及前述言語時，看出是
    面對攝影鏡頭所作之說明，說完後，亦未見周圍群眾有明顯
    鼓譟反應，有勘驗筆錄1份在卷可查（見本院卷第89頁），
    可見並無公訴人所指被告丑○○向媒體稱「聽說所長掩護犯
    人，要所長出面解釋」，鼓譟群眾之情形。
  (二)證人庚○○證稱：我父親在事發（97年4月4日）後，有說要
    找認識的協調，隔天有跟我說要找被告丑○○，我才知道等
    語（見本院卷第197頁）；又證人甲○○亦證稱：證人丑○○到我家去，正好記者要問我，我就拜託證人丑○○對記者
    發言，我並未要求證人丑○○要向記者說「所長掩護犯人，
    要所長出來解釋」，證人丑○○對記者說話時，我也不在場
    等語（見本院卷第165、166頁）；顯見被告丑○○辯稱：當
    時係受託協調及對記者發言等語，應有所據，並無證據證明
    被告丑○○前往現場及對記者之發言動機在鼓譟群眾。
  (三)又本院勘驗蒐證錄影光碟之結果：【光碟編號2；20秒至1分
    10秒】畫面中身穿綠色衣服、袖子有深藍色條紋的男子即是
    被告丑○○，在派出所（即東石分駐所）對面郵局前，錄影
    畫面上有四位民眾拉「警察執法不公」以及「抗議」的二面
    白布條，原本拉布條男子將白布條要拉在道路中央，畫面中
    被告丑○○出現指揮的動作後，拉白布條男子改至派出所對
    面拉白布條，拉完後有機車行人通過該道路，在派出所對面
    拉完白布條後，拉白布條之四位男子又改至派出所設置靜止
    通行的立牌前拉白布條，此時白布條面對在派出所對面聚集
    之群眾這時鼓掌歡呼，被告丑○○也有鼓掌，但期間被告丑
    ○○沒有再見到出面指揮拉白布條的畫面，有勘驗筆錄1份
    在卷可查（見本院卷第87至88頁）；再者，證人辛○○證稱
    ：當天來了約30至40名村民，在分駐所對面拉白布條抗議，
    並呼口號而已，口號內容大致是要還他們一個公道，沒有罵
    警察，除推倒告示牌外，沒有其他強暴行為等語（見本院卷
    第212頁）；證人乙○○證稱：當天負責蒐證，民眾聚集之
    後就開始蒐證，民眾約30至40人，沒有人指揮等語（見本院
    卷第215至216頁）。故由蒐證錄影畫面及當時在場員警即證
    人辛○○、乙○○之證詞，均無法證明被告丑○○有在現場
    指揮民眾拉白布條，並以公訴人所指之言語鼓譟民情之情事
    。
  (四)按憲法第11條、第14條分別規定人民有言論及集會之自由，
    故一般民眾如對於警方處理案件之方式有所不滿，本即可表
    達意見，並無違法可言。本件被告丑○○確曾為「我認為所
    長處理比較偏向婆婆那邊」之言論，然此係其個人對於警方
    處理案件方式之評價，且係在新聞媒體訪問時所為，並非針
    對現場執行勤務之員警而為，加以周圍群眾亦未見明顯鼓譟
    反應，實無法看出被告丑○○有以侵害生命、身體、自由、
    名譽、財產之不法為目的之意思，通知現場執行勤務之員警
    ，使對方足使其生恐怖不安之不法行為，其個人言論屬人民
    言論自由保障之範疇，應受憲法保障，不能以民眾質疑公權
    力處置不公即認此屬「脅迫」行為。
四、綜上所述，本案依公訴人所舉證據，尚難認被告丑○○有何
    聚眾妨害公務之犯行，自不得遽以公訴人所指罪責相繩，應
    諭知被告丑○○無罪，俾免冤抑。
肆、被告戊○○無罪部分
一、公訴意旨略以：被告戊○○於97年4月5日16時許，在嘉義縣
    東石鄉東石村村民因不滿前揭傷害事件之處理方式，再度前
    往東石分駐所前集結，被告戊○○明知警方依法執行職務，
    設立交通拒馬以維持現場秩序，竟基於妨害公務之故意，在
    被告寅○○、子○○以暴力將警方所設立之交通拒馬推倒，
    經警方上前制止時，被告戊○○向警方挑釁稱「要怎樣」等
    語，以此等脅迫之方式，妨害警方依法執行疏散非法聚集群
    眾之職務。因認被告戊○○涉犯刑法第136條第1項後段之聚
    眾妨害公務施脅迫罪。
二、本件公訴人認被告戊○○涉有前述罪嫌，無非係以警方蒐證
    錄影光碟、翻拍照片及本院勘驗筆錄等為據。訊據被告戊○○雖不爭執於上開時、地大喊「要怎樣（台語）」之事實，
    惟堅決否認有何妨害公務犯行，並辯稱：其當時與警方尚有
    一段距離，且其僅對警方喊「要怎樣（台語）」而已，隨即
    離開，其目的在發洩情緒，並無脅迫或威脅警方，自與妨害
    公務有別等語。經查：
  (一)本院勘驗蒐證錄影光碟之結果：【光碟編號7；9秒至17秒】
    畫面中理平頭、戴眼鏡穿白衣服的男子是被告戊○○，在警
    方勸阻被告子○○的過程中，被告戊○○確實有趨前，向警
    方嗆說「要怎樣（台語）」，不過是站在某路人的身後嗆聲
    ，並沒有很靠近警方，說完後旁邊有人趨前勸阻被告戊○○
    就轉頭離開，有勘驗筆錄1份在卷可查（見本院卷第95頁）
    。因此，被告戊○○除在與警方尚有一段距離處向警方大喊
    「要怎樣（台語）」外，並無其他言語或動作；且被告戊○○在經他人趨前規勸後，隨即轉身離去，亦無其他任何言語
    或動作，故本院認被告戊○○之行為，應僅係為宣洩情緒，
    並無任何以侵害生命、身體、自由、名譽、財物之不法為目
    的之意思，應非脅迫行為。
  (二)按憲法第11條、第14條分別規定人民有言論及集會之自由，
    故一般民眾如對於警方處理案件之方式有所不滿，本即可表
    達意見，並無違法可言。本件被告戊○○確曾對警嗆「要怎
    樣」等語，然此係其對警方處理案件方式表示不滿，實無法
    看出被告戊○○有以侵害生命、身體、自由、名譽、財產之
    不法為目的之意思，通知現場執行勤務之員警，使對方足使
    其生恐怖不安之不法行為，其個人言論屬人民言論自由保障
    之範疇，應受憲法保障，不能以民眾質疑公權力處置不公而
    即認此屬「脅迫」行為，亦難認為達強暴行為之程度。
三、綜上所述，本案依公訴人所舉證據，尚難認被告戊○○有何
    聚眾妨害公務施強暴脅迫或侮辱公務員犯行，自不得遽以公
    訴人所指罪責相繩，應諭知被告戊○○無罪，俾免冤抑。
據上論斷，應依刑事訴訟法第299條第1項前段、第300條、第301
條第1項前段，刑法第135條第1項、第41條第1項前段、第74 條
第1項第1款、第2項第4款，刑法施行法第1條之1第1項、第2項前
段，判決如主文。
本案經檢察官王輝興到庭執行職務。
中    華    民    國    98    年    7     月    16    日
                  刑事第六庭  審判長法  官  林信旭
                                    法  官  黃義成
                                    法  官  林坤志
以上正本證明與原本無異。
如不服本判決應於收受判決後10日內向本院提出上訴書狀，並應
敘述具體理由；其未敘述上訴理由者，應於上訴期間屆滿後20日
內向本院補提理由書（均須按他造當事人之人數附繕本）「切勿
逕送上級法院」。告訴人或被害人如對於本判決不服者，應具備
理由請求檢察官上訴，其上訴期間之計算係以檢察官收受判決正
本之日期為準。
中    華    民    國    98    年    7     月    16    日
                                    書記官  邱法儒
附錄本判決論罪法條：
中華民國刑法第135條第1項
對於公務員依法執行職務時，施強暴脅迫者，處 3 年以下有期徒
刑、拘役或 3 百元以下罰金。


司法院資訊處製作；財團法人民間司法改革基金會備份。
